【裁判字號】    96,上訴,4524
【裁判日期】    970130
【裁判案由】    過失致死
【裁判全文】
臺灣高等法院刑事判決            96年度上訴字第4524號
上  訴  人
即  被  告  甲○○
選任辯護人  呂福元律師
上列上訴人因過失致死案件，不服臺灣桃園地方法院96年度訴字
第1002號，中華民國96年8月23日第一審判決（起訴案號：臺灣
桃園地方法院檢察署95年度偵字第18074號），提起上訴，本院
判決如下：
    主  文
原判決撤銷。
甲○○從事業務之人，因業務上之過失致人於死，處有期徒刑壹
年貳月，減為有期徒刑柒月。
    事  實
一、甲○○自民國64年間某日起，在坐落桃園縣中壢市○○段4
    地號之凹陷土地（登記於案外人臺灣省石門農田水利會等人
    名下）上持續積水令其盈滿成池，且自任管理人，除提供蓄
    水讓附近農田灌溉外，並在水池中放養魚群供人釣魚休閒，
    繼之自94年10月間某日起，在水池旁一隅，開設名為「夢幻
    湖休閒農場」之餐廳（門牌號碼為桃園縣中壢市普慶5鄰普
    仁63號），並在水池旁鋪設磚塊行人走道及種植草皮、盆栽
    美化周邊環境，利用湖光美景以招攬生意對外營業，為從事
    業務之人。其原應注意餐廳旁之水池深約2公尺，在營業時
    間應隨時遣人看守，或設置圍欄並設立警告標誌牌，以警示
    及保障遊客安全，以避免入園遊客落水而害及生命或身體健
    康，而依當時情形並無不能注意之情事，竟疏未注意，未在
    距其餐廳最近，而遊客最容易接觸且行經之水池旁設置任何
    安全設施，亦未採取任何避險作為。94年12月3日下午2時許
    ，有遊客乙○○攜同其女即兒童A（87年10月10日生，真實
    姓名詳卷）、外甥即兒童B（90年7月19日生，真實姓名詳卷
    ）前往上揭地點遊玩消費，適乙○○在餐廳唱歌休閒，而留
    兒童A、B等獨處於前開易發生危險及傷害之環境中玩耍，嗣
    兒童A、B因年幼好玩，嬉戲中不慎掉入毫無防護措施之水池
    內，經察覺後，立即施以人工呼吸急救，緊急送醫後，仍均
    宣告不治死亡。甲○○於肇事後，在未被有偵查犯罪職權之
    機關或公務員知悉犯罪行為人前，不逃避裁判，當場承認為
    肇事人，自首而接受裁判。
二、案經兒童A之父、兒童B之母告訴及臺灣桃園地方法院檢察署
    檢察官相驗後，自動檢舉偵查起訴。
    理  由
一、按被告以外之人於審判外之言詞或書面陳述，除法律有規定
    者外，不得作為證據，刑事訴訟法第159條第1項固定有明文
    。然被告以外之人於偵查中向檢察官所為之陳述，除顯有不
    可信之情況外，得為證據；被告以外之人於審判外之陳述，
    雖不符同法第159條之1至之4之規定，而經當事人於審判程
    序同意作為證據，法院審酌該言詞陳述或書面陳述作成時之
    情況，認為適當者，亦得為證據；又當事人、代理人或辯護
    人於法院調查證據時，知有第159條第1項不得為證據之情形
    ，而未於言詞辯論終結前聲明異議者，視為有前項之同意，
    同法第159條之1第2項、第159條之5亦分別定有明文。又刑
    事訴訟法第159條之5的立法意旨在於傳聞證據未經當事人之
    反對詰問予以核實，原則上先予排除。惟若當事人已放棄反
    對詰問權，於審判程序中表明同意該等傳聞證據可作為證據
    ；或於言詞辯論終結前未聲明異議，基於尊重當事人對傳聞
    證據之處分權，及證據資料愈豐富，愈有助於真實發見之理
    念，上開傳聞證據亦均得資為證據。經查：
（一）、關於證人丙○○、乙○○於警詢中所為陳述，檢察官、
        被告及辯護人於本院行準備程序中及檢察官、辯護人於
        本院審理中已表示對上開證據之證據能力不爭執（見本
        院96年11月13日之準備程序筆錄及97年1月9日審理筆錄
        ），本院審酌證人丙○○、乙○○其等證詞對認定犯罪
        事實之存否有其必要性，且上開言詞陳述作成時之情況
        ，並無違法取供情形或其他程序上之瑕疵，引用其警詢
        中之陳述作為證據應屬適當認為以之為證據尚屬適當，
        依刑事訴訟法第159條之5之規定，即具證據能力。
（二）、關於證人林文彬、鄭紹勝及乙○○於偵查中之陳述，係
        經檢察官諭知證人有具結之義務及偽證之處罰並命朗讀
        結文具結擔保其證言之真實性後，以證人身分，於檢察
        官面前完整、連續陳述其親身經歷，且查無違法取證之
        瑕疵存在，應無顯不可信之情形，引用上開證人於檢察
        官面前所為陳述作為證據應屬適當，依刑事訴訟法第15
        9條之1第2項之規定，亦具證據能力。
二、訊據被告甲○○固不否認自94年10間某日起，伊在水池旁一
    隅，開設「夢幻湖休閒農場」之餐廳，並由伊女婿在水池旁
    邊鋪設磚塊行人走道、種植草皮及盆栽，以美化週邊環境，
    又告訴人乙○○有於上開時間攜帶兒童A、B前往伊所經營之
    餐廳消費，兒童A、B因年幼好玩，嬉戲中不慎掉入水池內溺
    斃死亡等情，然矢口否認有業務過失致人於死之犯行，並辯
    稱：該水池並非係伊所有，伊原本於64年間有給付租金承租
    ，後來就沒有繼續承租，伊沒有必要去作警告標示且設置安
    全設備，是證人自己沒有照顧好小孩，有人去釣魚，伊並沒
    有經營那個水池收錢云云。經查：
（一）、有關兒童A、B於94年12月3日下午2時30分許，在被告所
        開設位於桃園縣中壢市普慶5鄰普仁63號之「夢幻湖休
        閒農場」餐廳之水池，溺水窒息死亡等情，業據告訴人
        丙○○及乙○○於警詢及偵查中指訴綦詳（見相字卷第
        7至8頁、第14至15頁、第20頁），並有臺灣桃園地方法
        院檢察署檢察官相驗屍體證明書2紙（見相字卷第22、2
        3頁）在卷可佐，且有臺灣桃園地方法院檢察署檢察官
        驗斷書附卷可參，足認兒童A、B有於上開時、地溺水窒
        息死亡之情。
（二）、證人乙○○於原審審理中證述：伊係經由友人介紹那邊
        可以唱歌，才前往被告所經營之休閒農場，雖被告並未
        告知農場內有何設施可以使用，但小孩子落水以後知道
        農場有養兔子，兔子是養在旁邊竹林後面等情明確；核
        與證人即承辦警員林文彬於原審審理中證陳：伊於94年
        10月28日到派出所報到時，派出所的巡佐就告訴伊這家
        休閒農場可以唱歌、用餐，附近水池可以釣魚，又在步
        道口之竹叢內有飼養兔子，事故發生當時，有用鐵絲網
        將養兔子的竹叢圍起來，有好幾個兔窩等詞，大致相符
        ；參以被告於原審審理中自承：伊有在池塘旁邊設立一
        塊看板取名「夢幻湖釣魚池」等語不諱，綜此，足見被
        告並非單純提供餐點及唱歌，而係以經營休閒農場之方
        式，藉此附加價值吸引客人前往消費。衡以被告於警詢
        中供述：伊經營之休閒農場名稱為夢幻湖休閒農場，提
        供客人釣魚，並附設小吃部等語綦詳，倘若被告並未提
        供釣魚之項目，其豈會於警詢中坦承有提供該項目，且
        當場未更正警員警詢之用語，並說明其所開設者只是一
        般卡拉OK餐廳，反而答覆所經營休閒農場之名稱乙節，
        此部分既事涉被告所負責之注意義務範疇為何，其竟未
        積極說明，顯與常情有違，益徵被告經營之範疇包括提
        供水池之釣魚等項目而非單純僅有唱歌及餐點。再者，
        觀諸水池周邊設有步道，該步道上並種植韓國草皮，且
        鋪設石塊之情形，業據證人乙○○及林文彬於原審審理
        中亦證述綦詳，復有臺灣桃園地方法院檢察署檢察官現
        場勘驗所拍攝之照片附卷可佐（見相字卷第58、60 頁
        ），而被告於偵查及原審審理中亦供認：伊女婿有在水
        池旁邊鋪設磚塊行人走道、種植草皮及盆栽等詞，則由
        步道沿著水池鋪設之方式，顯見被告確實有提供遊客前
        往水池之助力，並意引導客人前往水池駐足，若被告並
        未提供水池之相關休閒活動，其女婿何須沿著水池特地
        種植草皮及鋪設石塊，益見被告有以池塘作為吸引客人
        前往乙節。再細繹要到事故發生之水池，必須通過鐵門
        才能進入之事實，業據證人乙○○及林文彬於原審審理
        中證述明確，參以被告所經營之前開休閒農場之現場照
        片（見相字卷第16、63頁）及承辦員警所繪製之現場配
        置圖（見偵查卷第39頁），可知該鐵門若關閉，則與外
        界隔離，即無法接近事故發生之水池之情。此外，發生
        事故之水池，原係一塊佔地4甲多之凹陷農地，經由被
        告出錢開發，讓凹地持續積水，並提供該積水給附近農
        民使用，且養殖魚類供人釣魚，之後就沒有承租給付租
        金，很自然大家就讓被告管理，池塘管理人是伊等情，
        業據被告於警詢中供述不諱，雖被告辯稱：該水池為農
        田水利會所有，並由證人鄭紹勝證述明確，惟此仍無礙
        於被告就該水池具有實質管理力，是被告事後翻異前詞
        ，辯稱沒有支付租金後，該水池並非由其管理云云，不
        足採信。另被告將其所經營之休閒農場取名為「夢幻湖
        休閒農場」之事實，亦據證人乙○○及林文彬之證詞可
        知，且被告於審理中亦自白：伊所印製之名片亦載明「
        夢幻湖休閒農場賣薑母鴨、羊肉爐附設卡拉OK」等語，
        則被告記取名為「夢幻湖」，更徵其有以該水池之景緻
        作為餐廳招攬生意之意思。綜觀上開事證，堪認被告對
        事發現場之水池具有實質上之管領力等情無訛，則被告
        既為該水池之實質管理人，自應事前隨時遣人看守，或
        設置圍欄並設立警告標誌牌，以警示及保障遊客安全，
        以避免入園遊客落水而害及生命或身體健康，從而其應
        負有注意入園之人安全之注意義務，應在水池旁邊設置
        安全設施或採取避險之作為。
（三）、證人乙○○於原審審理中亦證述：小朋友落水之地點是
        在水管轉折凹陷地方，該水池旁種植有草皮的步道並沒
        有設置任何欄杆，亦沒有任何注意安全之警示標誌等語
        歷歷；復經證人林文彬於審理中證陳：沿著步道之水池
        並無設有任何欄杆或防止行人掉落之裝置，連警告標誌
        都沒有等語無訛；另觀被告所經營前開休閒農場之現場
        照片（見相字卷第16頁），可見沿水池而設之步道並沒
        有裝置護欄及警告標誌，步道邊緣僅有連接大池塘及小
        池塘之涵管於上，況被告於警詢中亦自承：伊沒有設置
        任何安全防範設備或圍欄以免意外之發生，然中壢市公
        所華勛消防分隊及里辦公處已於伊所經營餐廳入口設有
        警告標語云云，並提出照片2幀（見偵字卷第8頁），惟
        消防分隊等設立之警示標誌係在被告所經營休閒農場外
        之大池塘，並非是本件事故發生之小池塘，被告無法遽
        此逕而免除其於小池塘附近設置警告標示及設置圍欄以
        免意外發生之義務。綜上情詞，足認被告確實疏未注意
        ，未在距其餐廳最近，而遊客最容易接觸且行經之水池
        旁設置任何安全設施，亦未採取任何避險之作為，自有
        過失。
（四）、再查本院於96年12月11日行準備程序時，經勘驗被告所
        經營前開餐廳之錄影光碟結果，事發當日，證人乙○○
        於下午2時13分自行回至餐廳，置2小朋友及兒童A、B
        於餐廳外玩耍，2時23分有1小朋友進入餐廳拉證人乙○○，2時24分證人乙○○之朋友帶該小朋友往出事地點
        衝去，證人乙○○仍繼續唱歌，2時25分證人乙○○步
        出餐廳，其餘之人仍留在餐廳內，此有錄影光碟1捲在
        卷可稽。又兒童A係87年10月10日生，兒童B係90年7月
        19日生，渠等年籍詳卷，彼等發生事故時均未滿12歲，
        依兒童福利法第2條規定：「本法所稱兒童，指未滿12
        歲之人。」、第34條規定：「父母、養父母、監護人或
        其他實際照顧兒童之人不得使兒童獨處於易發生危險或
        傷害之環境，對於6歲以下兒童或需要特使其獨處或由
        不適當之人代為照顧。」，是證人乙○○於前揭時、地
        ，置兒童A、B獨處於易發生危險及傷害之環境，顯然對
        於其死亡，與有過失。
（五）、綜上所述，足認本件事故發生前或當時亦無何不能注意
        之情事，彼時倘被告能盡其之注意義務，並採取防止等
        措施，當不致造成兒童A、B死亡之結果，詎其疏未注意
        遵守上開規定，於本件事故之發生顯有過失，且其過失
        與本件事故之發生有相當因果關係。雖證人乙○○與有
        過失，然其過失僅影響被告過失之輕重，惟不影響於被
        告過失之認定，被告上開無過失之辯解，核屬卸詞，不
        足採信。本件事證明確，被告犯行洵堪認定。
三、按行為後法律有變更者，適用行為時之法律。但行為後之法
    律有利於行為人者，適用最有利於行為人之法律；刑法第2
    條第1項定有明文。又「法律」變更比較時應就罪刑有關之
    共犯、未遂犯、連續犯、牽連犯、結合犯以及累犯加重、自
    首減輕、暨其他法定加減原因、與加減例等一切情形，綜其
    全部之結果，而為比較，再適用最有利於行為人之法律處斷
    ；比較裁判前之法律孰為有利於行為人時，應就罪刑有關之
    一切情形，比較其全部之結果，而為整個之適用，不能割裂
    而分別適用有利益之條文；最高法院24年上字第4634號、27
    年上字第2615號判例可供參考。查被告行為後，刑法第33條
    第5款關於罰金之最低數額之規定，業於94年2月2日修正公
    布，於95年7月1日起施行。而罰金最高數額之規定，則於95
    年6月14日增訂刑法施行法第1條之1，於同年7月1日起施行
    ，茲就上開規定比較適用如下：
（一）、就罰金最低數額部分：
        刑法第33條第5款原規定：「罰金：1元以上。」，而刑
        法分則編各罪所定罰金之貨幣單位原為銀元，依現行法
        規所定貨幣單位折算新臺幣條例規定，銀元1元折算新
        臺幣3元，則修正前罰金最低數額應為新臺幣3元。刑法
        第33條第5款修正後改為：「罰金：新台幣1千元以上，
        以百元計算之。」，修正後罰金最低數額變更為新臺幣
        1千元，比較修正前後之規定，修正後刑法第33條第5款
        所定罰金之最低數額，較修正前提高，自以修正前刑法
        第33條第5款之規定有利於被告。
（二）、就罰金最高數額部分：
        刑法修正前，刑法分則編關於罰金規定之貨幣單位為銀
        元，而刑法分則編規定應處罰金者，依罰金罰鍰提高標
        準條例第1條及第5條之規定，於72年6月26日前修正之
        刑法條文，罰金數額提高2至10倍，其後修正者則不提
        高倍數。而刑法修正施行後，因刑法第33條第5款所定
        罰金之貨幣單位改為新臺幣，刑法分則各罪所定罰金之
        貨幣單位亦應配合修正為新臺幣，乃增訂刑法施行法第
        1條之1規定：「中華民國94年1月7日刑法修正施行後，
        刑法分則編所定罰金之貨幣單位為新臺幣。94年1月7日
        刑法修正時，刑法分則編未修正之條文定有罰金者，自
        94年1月7日刑法修正施行後，就其所定數額提高為30倍
        。但72年6月26日至94年1月7日新增或修正之條文，就
        其所定數額提高為3倍」，亦即自95年7月1日起，刑法
        分則編所定罰金之貨幣單位，由原來之銀元改為新臺幣
        ，且於94年1月7日刑法修正時，刑法分則編未修正之條
        文定有罰金者，復未於72年6月26日至94年1月7日修正
        或新增，自95年7月1日起，罰金之數額均提高為30倍。
        查被告所犯業務過失致死罪，自72年6月20日起均未曾
        修正，依刑法施行法第1條之1之規定，其罰金以新臺幣
        為單位，數額應提高30倍，與修正前之罰金以銀元為單
        位，適用罰金罰鍰提高標準條例第1條規定，應提高10
        倍，換算為新臺幣結果，亦為新臺幣數額之30倍。從而
        ，刑法分則所定罰金刑之最高數額，於上開規定修正後
        並無不同，對被告而言，並無不利。
（三）、就自首部分：
        刑法第62條有關自首之規定，行為時即修正前刑法第62
        條規定：「對於未發覺之罪自首而受裁判者，減輕其刑
        。但有特別規定者，依其規定」；裁判時即修正後刑法
        第62條則規定：「對於未發覺之罪自首而受裁判者，得
        減輕其刑。但有特別規定者，依其規定」，亦即自首之
        法律效果由修正前之「應」減輕其刑，修正為「得」減
        輕其刑，自屬法律變更，應比較新舊法，經比較修正前
        、後之規定，以修正前之規定，較有利於被告。
（四）、綜合上開各條文修正前後之比較結果，罰金最高數額之
        規定，對被告並無不利，而罰金最低數額之適用，則以
        修正前之規定對被告較為有利，易科罰金之規定亦以修
        正前之規定對被告有利，是依刑法第2條第1項前段之規
        定，本件應整體適用行為時即修正前之刑法規定處斷。
四、按刑法上所謂業務，係指個人基於其社會地位繼續反覆所執
    行之事務而言。本件被告為「夢幻湖休閒農場」之負責人，
    負責該休閒農場之管理，為從事業務之人，其因業務上之過
    失導致兒童A、B死亡，核其所為，係犯刑法第276條第2項之
    業務過失致人於死罪。被告一過失行為，侵害兒童A、B之生
    命法益，係一行為而觸犯數罪名，為想像競合犯，應依法從
    一重論處業務過失致人於死罪。而犯人在犯罪未發覺之前，
    向該管公務員告知其犯罪，而不逃避接受裁判，即與刑法第
    62條規定自首之條件相符，不以言明「自首」並「願受裁判
    」為必要；又刑事訴訟採職權主義，不能期待被告自己證明
    其自己犯罪，因之，自首者於自首後，縱又為與自首時不相
    一致之陳述甚至否認犯罪，仍不能動搖其自首效力。自首者
    但須接受裁判，至於如何裁判，則本與自首無關（最高法院
    63年台上字第1101號判例、70年台上字第6819號判決參照）
    。本件被告事後雖否認犯行，惟於肇事後，在未被有偵查犯
    罪職權之機關或公務員知悉犯罪行為人前，隨即要其兒子以
    電話報警處理，於桃園縣政府警察局中壢分局普仁派出所員
    警林文彬前往現場處理時，復當場承認為肇事者，此有被告
    警詢筆錄（見相字卷第12至13頁）及證人林文彬於審理中之
    證詞，顯見被告已向該管公務員申述犯罪事實，而不逃避裁
    判，已合於自首規定之要件，應依修正前刑法第62條前段規
    定減輕其刑。
五、原審據以論罪科刑，固非無見，惟其漏未斟酌證人乙○○與
    有過失，影響及被告過失之輕重，尚有未洽，被告上訴否認
    犯罪雖無理由，然原判決既有前開可議之處，自應由本院予
    以撤銷改判。爰審酌被告對上開注意義務之違反，造成兒童
    A、B死亡之結果、犯罪情節、過失之程度，尚未賠償被害人
    家屬之損害，且否認犯行態度不佳等一切情狀，處有期徒刑
    1年2月，又以被告犯罪之時間，係在96年4月24日之前，所
    犯符合中華民國96年罪犯減刑條例第3條第1項之減刑條件，
    應依該減刑條例第2條第1項第3款之規定，減其宣告刑2分之
    1，故減為有期徒刑7月。
六、被告合法傳喚，無正當之理由不到庭，爰不待其陳述，逕行
    判決。
據上論斷，應依刑事訴訟法第369條第1項前段、第364條、第371
條、第299條第1項前段，修正後刑法第2條第1項前段，修正前刑
法第276條第2項、修正前刑法第55條、修正前刑法第62條前段，
廢止前罰金罰緩提高標準條例第1條前段，中華民國96年罪犯減
刑條例第2條第1項第3款、第7條，判決如主文。
本案經檢察官丁樹蘭到庭執行職務。
中    華    民    國    97    年    1     月    30    日
                  刑事第七庭審判長法  官  黃麗生
                                  法  官  黃國忠
                                  法  官  江國華
以上正本證明與原本無異。
如不服本判決，應於收受送達後10日內向本院提出上訴書狀，其
未敘述上訴之理由者並得於提起上訴後10日內向本院補提理由書
（均須按他造當事人之人數附繕本）。
                                  書記官  陳玉嬋
中    華    民    國    97    年    1     月    31    日
附錄：本案論罪科刑法條全文
中華民國刑法第276條
（過失致死罪）
因過失致人於死者，處2年以下有期徒刑、拘役或2千元以下罰金
。
從事業務之人，因業務上之過失犯前項之罪者，處5年以下有期
徒刑或拘役，得併科3千元以下罰金。


司法院資訊處製作；財團法人民間司法改革基金會備份。
